臺灣高等法院刑事判決　　　　　　　　　　　　　 九十年度上訴字第四一四三號
　　上　訴　人　　臺灣宜蘭地方法院檢察署檢察官
　　被　　　告　　乙○○
　　共同
　　選任辯護人　　簡坤山
右上訴人，因被告違反公司法等案件，不服臺灣宜蘭地方法院九十年度訴字第一六○
號，中華民國九十年十一月二十七日第一審判決（起訴案號：臺灣宜蘭地方法院檢察
署八十九年度偵字第一三六五號、九十年度偵字第七三一號）提起上訴，本院判決如
左：
    主  文
上訴駁回。
    理  由
一、公訴意旨略以：被告乙○○於民國八十六年間有意設立資本額為新台幣（以下同
    ）三百萬元，址設宜蘭縣五結鄉之豐麟營造工程股份有限公司（下簡稱豐麟公司
    ），由其擔任負責人，有關公司設立之事項則委由股東之一即被告丙○○辦理，
    乙○○明知其餘欲參與投資之股東均未實際繳納股款，為使豐麟公司得順利完成
    設立登記，遂由丙○○自前鋒日報尋得李富盛（另行通緝）所經營之詠新企管管
    理顧問有限公司，丙○○便與李富盛聯絡及商議代辦公司設立登記事宜，詎乙○
    ○竟與丙○○、李富盛共同基於犯意聯絡，由乙○○依照李富盛指示，先於八十
    六年十二月十一日至聯邦商業銀行忠孝分行開設帳號為Ｚ0000000000
    0號豐麟公司籌備處帳戶，再由李富盛向姓名、年籍不詳之謝小姐取得現金三百
    萬元後，透過預先以不知情之林皆得名義開立於聯邦銀行儲蓄部帳號為Ｚ000
    00000000號帳戶，將上開款項存入乙○○前該帳戶中，再由不知情之張
    四維會計師於同年月十二日出具公司設立登記資本額查核報告書，載明豐麟公司
    預定資本額及實收資本額皆為三百萬元，而乙○○明知豐麟公司股款並未實際繳
    納，係因李富盛之協助始取得公司設立登記資本額查核報告書，仍與丙○○、李
    富盛基於共同犯意聯絡，由李富盛檢具上開公司設立登記資本額查核報告書連同
    其他相關資料，向不知情之主管機關提出公司設立之申請，使主管機關經形式審
    核後即將豐麟公司丙○○、林永泉等股東出資之不實事項登載於公司設立登記事
    項卡，足生損害於主管機關對於公司管理之正確性，因認被告二人涉有公司法第
    九條第三項之不實登載罪及刑法第二百十四條之使公務員登載不實罪嫌。
二、按犯罪事實應依證據認定之，無證據不得推定其犯罪事實，刑事訴訟法第一百五
    十四條定有明文；又所謂認定犯罪事實之證據，係指足以認定被告確有犯罪行為
    之積極證據而言，如未發現相當證據，或證據不足以證明，自不能以推測或擬制
    之方法，以為裁判基礎；再認定不利於被告之事實，須依積極證據，茍積極證據
    不足為不利於被告事實之認定時，即應為有利於被告之認定，更不必有何有利之
    證據，最高法院四十年台上字第八十六號與三十年台上字第八一六號分別著有判
    例可資參照。又按公司法第九條第三項規定，公司應收股款，股東並未實際繳納
    ，而以文件表明收足，對公司負責人加以處罰，係以公司應收股款，股東並未實
    際繳納，而以文件表明收足為要件，如公司實際已收足股款，則與該要件不符，
    自難以該罪相繩。
三、訊據被告乙○○及丙○○均堅決否認有何違反公司法及使公務員登載不實罪之犯
    行，被告乙○○及丙○○均辯稱：公司當初確實有收足股款三百萬元，總股數為
    三十萬股，每股十元，當時股東共有七位，共同約定將所收取之所有股本存入被
    告乙○○所開立之第一商業銀行羅東分行00000000000號帳戶中，其
    中被告丙○○出資二十五萬元、被告乙○○出資額為八十萬元、股東黃宗儀出資
    為六十萬元、洪清淼出資二十五萬元、林永泉出資十萬元、呂耀聿出資七十萬元
    、呂耀榮出資三十萬元，但因公司籌設期間已支出部分必要開銷，導致公司股款
    於申請時不足三百萬元，而當時對於登記程序之相關規定及流程又不熟悉，為了
    便利起見，所以全權委由李富盛處理，並不知李富盛如何運作，渠等並無違反公
    司法之故意，公司設立至今均正常營運等語。
四、公訴人認被告涉有右揭犯行，無非係以：被告提出之股東繳款收據數張均係以電
    腦繕打，並無股東存款、匯款之相關紀錄，且核對股東出資日期及總額，與被告
    呂靜純所提出個人帳戶所顯示之資料不符為其主要論據。經查：
（一）經原審傳訊證人即公司股東林永泉、呂耀聿、呂建宏、黃宗儀均稱：有同意將
      投資之股款存放於乙○○之戶頭中，且有收據。其中呂建宏並稱：有寫同意書
      。（見原審卷第三五頁以下），雖黃宗儀謂：有口頭同意將股金放在乙○○之
      帳戶，並沒有同意書，後又謂知悉有同意書，有開收據，太久不記得。（見原
      審卷第三八頁）則黃宗儀既為被告乙○○之夫，既有同意將股金放在乙○○之
      帳戶，基於夫妻間之信賴關係，縱使未見過該同意書或未填寫同意書，亦符合
      常情，況該同意書有黃宗儀之簽名，時間約為民國八十六間，黃宗儀又稱自己
      不太記得了，則可知黃宗儀應係有簽同意書惟因時間過久而遺忘，自不得以該
      不確定之證言為被告乙○○不利之認定。是被告所提之收據雖是以電腦繕打而
      成，同意書卻經呂耀聿、呂耀榮、黃宗儀、林永泉、洪清淼等簽名，並經渠等
      證人於原審到庭稱確有此事，雖公訴人上訴意旨認該公司既尚未設立，何以文
      件上有該公司之大印云云，惟據被告於本院調查時辯稱文件上之大印是事後蓋
      上去，為於訴訟期間以資證明係屬公司文件而已，並提出原本當庭閱後發還及
      影本附卷為證。足認該同意書及收據係屬真正，而非事後始補充完成。公訴人
      僅以證人黃宗儀之證詞，認其顯然未曾見過有同意書，是該同意書應係事後始
      補充完成之補救措施，認被告所辯不實，尚屬無據。
（二）證人甲○○於本院調查時到庭證稱：我與被告乙○○有借貸關係，我用我太太
      楊丹蘋的支票還給她借款六十八萬八千元。（見本院卷九十一年一月二十五日
      訊問筆錄第四頁）足認被告丙○○及證人呂耀聿所稱呂耀聿出資十五萬、洪清
      淼出資二十五萬及丙○○出資二十五萬，三人先共同向乙○○借款六十五萬元
      ，由呂耀聿先代繳員工丙○○、洪清淼部分，然後從薪資及年終獎金扣抵（見
      原審卷第三八頁、見本院卷九十一年一月二十五日訊問筆錄第二頁），則乙○
      ○以八十六年九月三十日第三人楊丹蘋償還債務所交付之六十八萬八千元他行
      支票中之六十五萬元先借予呂耀聿等三人充為出資，應可採信。公訴人僅以被
      告乙○○代墊上開股款，則何以被告乙○○與該三名股東未有明確之約定，難
      道未曾考慮日後之糾紛？且再揆諸被告所出具之同意書及收據，足見被告乙○
      ○對於各該股東之繳納股款金額，均為小心謹慎明確記載，則何以對其本身代
      替其他股東墊付股款部分卻未有任何約定？是此部分被告之辯解及各該證人所
      言，與常情不符，即認為被告犯有公司法第九條第三項及刑法第二百十四條使
      公務員登載不實之犯行，顯然無據。
（三）經原審傳訊證人即股東林永泉、呂耀聿、黃宗儀、洪清淼、呂耀榮（改名為呂
      建宏）等到庭具結後並隔離訊問結果，經一一核對證人對於出資情形之證言、
      被告二人所述股東出資經過、被告所提出之股東出資表細目及第一商業銀行帳
      戶所載之存款資料足見（帳號00000000000號）：１黃宗儀出資六
      十萬：係以三張客票，票額分別是十五萬元（存入日期：八十六年九月二十日
      ，票號ＦＡＸ0000000號）、二十萬元（存入日期：八十六年九月二十
      日，票號：ＡＱ0000000號）及二十五萬元（存入日期：八十六年九月
      三十日，他行支票存款）；２林永泉出資十萬元：係以六張交換支票，存入日
      期八十六年九月二十四日；３呂耀榮出資三十萬元：現金出資，八十六年九月
      六日存入十二萬二千五百元，八十六年九月十三日存入十一萬元，八十六年九
      月二十四日存入七萬元；４呂耀聿三人共同出資六十五萬元部分（其中呂耀聿
      出資十五萬、洪清淼出資二十五萬及丙○○出資二十五萬）：三人先共同向乙
      ○○借款六十五萬元，而乙○○以八十六年九月三十日第三人楊丹蘋償還債務
      所交付之六十八萬八千元他行支票中之六十五萬元先借予呂耀聿等三人充為出
      資；５呂耀聿出資五十五萬元：除４部分與洪清淼及丙○○一起出資部分外，
      另外於八十九年九月二十五日以東昇營造有限公司名義匯款五十五萬元充為出
      資；６乙○○出資八十萬元：因用以收集股款中之帳戶為其所有，直接該帳戶
      其中八十萬元之存款充為出資。依渠等證人之證言與帳戶明細及出資明細三者
      對比均相符合，另被告丙○○及股東洪清淼出資部分，是由案外人東昇營造有
      限公司負責人呂耀聿代還予被告乙○○，事後再自二人在東昇營造公司之薪資
      及年終獎金扣抵借款一事，亦有東昇營造有限公司薪資袋影本七紙在卷可憑（
      原本閱後發還）。是被告二人所辯公司設立登記前已收足出資股款三百萬元應
      值採信。另經原審傳訊於被告公司籌設期間曾與其業務往來之證人嚴銀謨、廖
      啟承、莊森林及黃宏文等人到庭具結後並隔離訊問結果，渠等四人對於被告公
      司籌設期間與被告業務往來情形、收受被告支付之款項等情節（見原審卷第一
      一八頁以下），均與被告所提出之契約書內容資料相符，是被告二人辯稱股款
      已收足，但先花費於籌設期間之必要支出一事亦足採信。
（四）按修正前公司法第九條第三項規定，公司應收股款，股東並未實際繳納，而以
      文件表明收足，對公司負責人加以處罰，應係以公司應收股款，股東並未實際
      繳納，而以文件表明收足為要件，如公司實際已收足股款，則與該要件不符，
      自難以該罪相繩。本件被告等既於公司設立登記前已收足股款，雖於設立登記
      時為便宜行事而使用非真正之文件，惟實際上既已收足股款，自難以上開條文
      相繩。
五、又按刑法第二百十四條使公務員登載不實罪，需明知為不實之事項，而使公務員
    登載於職務上所掌之公文書，且足以生損害於公眾或他人者為要件。本件形式上
    申請公司設立登記之表明收足文件雖與實際收足股款之文件不符，惟被告二人既
    於公司設立登記前既均收足股款，則對於公眾或他人自不足以生損害之結果，故
    渠等行為尚難認與上開構成要件有所相符，自不成立該罪。
六、綜前開所述，被告乙○○、丙○○所辯無起訴書所指犯行，尚堪採信。此外復查
    無其他積極證據，足認被告乙○○、丙○○確有何上開違反公司法第九條第三項
    以及刑法第二百十四條之犯行，即不能證明被告乙○○、丙○○犯罪，揆諸首揭
    說明，自應為被告乙○○、丙○○無罪之諭知。
七、原判決以不能證明被告乙○○、丙○○犯罪而為無罪之諭知，並無不合，檢察官
    上訴意旨以：（一）被告乙○○、丙○○提出同意書一紙附卷，然該同意書全係
    以電腦繕打完成，其真實性已有可疑：且證人黃宗儀之證詞前後予盾，有其可疑
    ，故該同意書應係事後始補充完成。（二）被告乙○○先代呂耀聿、洪清淼、丙
    ○○墊付上開股金，是以案外人楊丹蘋償還支票為之，然此部分原審並未傳訊楊
    丹蘋以證明是否確有此事：且代墊上開股款如果屬實，何以被告乙○○與該三名
    股東未有明確之約定如何償還，避免日後之糾紛？（三）另被告乙○○於收受各
    股東股款之時，其公司尚未實際成立，然細繹其所提出之同意書及收據等文件，
    竟然均係蓋以豐麟營造工程股份有限公司之大印，則斯時公司既未正式成立，何
    以係以正式之公司名稱用印？是顯然該同意書及收據皆係本件事發後所為之補救
    動作，自難以證明其餘股東均有繳足股款。（四）原判決認定被告等行為不成立
    使公務員登載不實罪，無非係以公司設立登記之受理登記機關，係採實質審查制
    度，依法尚有未合云云。然檢察官所指摘原判決之不當，本院業已於上開理由中
    加以判斷並詳為說明，則檢察官之上訴實無理由，應予駁回。
據上論斷，應依刑事訴訟法第三百六十八條，判決如主文。
本案經檢察官蔡薰慧到庭執行職務。
中      華      民      國      九十一    年      三      月      七    日
                              台灣高等法院刑事第四庭
                                  審判長法  官  蔡  永  昌
                                        法  官  陳  榮  和
                                        法  官  周  煙  平
右正本證明與原本無異。
檢察官如不服本判決應於收受送達後十日內向本院提出上訴書狀，其未敘述上訴之理
由者並得於提起上訴後十日內向本院補提理由書（均須按他造當事人之人數附繕本）
。
                                        書記官  蕭  麗  珍
中      華      民      國    九十一    年      三      月      八      日
